臺灣臺中地方法院民事判決　　　　　　　 93年度訴字第247號
原　　　告　壬○○
　　　　　　辛○○
　　　　　　戊○○
　　　　　　丙○○
　　　　　　丁○○
　　　　　　己○○
共　　　同
訴訟代理人　陳建勛律師
被　　　告　乙　○
訴訟代理人　林伸全律師
被　　　告　甲　○
上列當事人間請求返還信託土地等事件，本院於民國94年9月5日
言詞辯論終結，判決如下：
    主      文
被告乙○應將坐落台中縣霧峰鄉○○段69地號土地及同段70地號
土地之應有部分各0000000分之805000移轉登記於原告公同共有
。
被告乙○應給付原告新臺幣肆萬零貳佰陸拾陸元，及自民國93年
2月28日起至清償日止按週年利率百分之五計算之利息。
被告甲○應給付原告新臺幣陸萬壹仟柒佰陸拾柒元，及自民國93
年2月28日起至清償日止按週年利率百分之五計算之利息。
確認如附圖斜線所示坐落在台中縣霧峰鄉○○段70地號土地上未
保存登記建物即門牌號碼台中縣霧峰鄉○○村○○路195、197號
（面積0.0407公頃）之應有部分百分之六七．二八為原告公同共
有。
訴訟費用被告乙○負擔百分之九十五，餘由被告甲○負擔。
    事實及理由
壹、兩造爭執要旨：
  一、原告主張：原告壬○○、辛○○、戊○○、丙○○、丁○
      ○、己○○等六人（以下稱原告等六人）為訴外人李永章
      之繼承人。李永章與被告乙○、甲○於民國（下同）68年
      8月間，共同出資購買坐落台中縣霧峰鄉○○段69地號（
      地目建、面積42平方公尺）及同段70地號（地目建、面積
      1,214平方公尺）等二筆土地（以下稱系爭土地），其中
      被告乙○出資新臺幣（下同）150,000元，被告甲○出資
      230,000萬元，李永章出資805,000元，三方並協議約定系
      爭土地之權利範圍，即被告乙○佔12.66%（0000000分之
      150000），被告甲○佔19.24%（0000000分之230000），
      李永章佔67.92%（0000000分之805000），並於86年7月間
      訂立合夥契約書。然李永章與被告二人為共同處理系爭土
      地之方便，乃約定將系爭土地之應有部分均借名登記於被
      告乙○名下。而因李永章於89年2月4日過世，原告等六人
      亦已向被告乙○為終止借名登記契約之意思表示，請求被
      告乙○辦理移轉登記，但未獲被告乙○置理。原告等六人
      於93年1月14日再以存證信函通知被告乙○終止契約，爰
      依繼承及借名登記契約之法律關係提起本件訴訟。另以93
      年7月26日之準備書（四）狀為終止借名登記契約之意思
      表示，請求被告乙○應將李永章就系爭土地之應有部分移
      轉登記為原告等六人公同共有。又系爭土地上之未保存登
      記建物即門牌號碼台中縣霧峰鄉○○村○○路195、197
      號（以下稱系爭建物），亦由李永章與被告二人合夥買受
      系爭土地後依比例出資興建，李永章之權利範圍為67.28%
      。再者，依合夥契約書所訂，系爭土地之權利及義務均應
      依各自之持份共同負擔。本件被告二人就系爭土地之相關
      稅捐及應負擔之費用尚有部分未依約給付，李永章代為繳
      納費用共計有318,061元，則被告乙○應負擔40,266元，
      甲○應負擔61,767元（計算式：318,601×0.1266＝42,06
      6；318,061×0.1942＝61,767），為此依合夥法律關係，
      請求被告二人給付上開金額。並聲明：(一)被告乙○應將系
      爭土地之應有部分0000000分之805000移轉登記於原告等
      六人公同共有。(二)被告乙○應給付原告等六人40,266元，
      並自起訴狀繕本送達之翌日起至清償日止按週年利率百分
      之五計算之利息。(三)被告甲○應給付原告等六人61,767元
      ，及自起訴狀繕本送達之翌日起至清償日止按週年利率百
      分之五計算之利息。(四)確認坐落在系爭土地之未保存登記
      建物即門牌號碼台中縣霧峰鄉吉峰村自強195、197號應有
      部分67.28%為原告等六人公同共有。
  二、被告抗辯：
    (一)被告乙○辯稱：該合夥契約書雖為伊親自簽名，但伊不
        識字，李永章僅告知持分是否正確而已。系爭土地是由
        伊與甲○、父親庚○○共同出資購買，再交由李永章管
        理，李永章並無出資，伊與李永章間並無借名登記契約
        關係存在。系爭土地有出租，是以租金繳付電費、地價
        稅、房屋稅，83年至88年間無人承租時，則由李舜杰繳
        納，89年以後由伊自行繳納。
    (二)被告甲○辯稱：系爭合夥契約書上之簽名，是伊丈夫癸
        ○○確定伊的持分無誤後代簽，系爭土地是由伊與乙○
        、父親庚○○共同出資購買。
    (三)並均聲明：原告之訴駁回。
貳、本件經兩造整理並協議簡化爭點如下：
  一、不爭執事項：（本院採為判決之基礎）
    (一)原告等六人為訴外人李永章之繼承人。
    (二)坐落台中縣霧峰鄉○○段69、70地號土地於68年間購買
        後，是登記在被告乙○名下。
    (三)被告二人與訴外人李永章於86年7月間簽訂合夥契約書
        一份。
    (四)系爭土地上之未保存登記建物，門牌號碼為台中縣霧峰
        鄉○○村○○路195號、197號，有兩個稅籍，納稅義務
        人均為被告乙○，建物範圍以台中縣大里地政事務所93
        年12月16日所繪測之複丈成果圖為準（經引用為本判決
        之附圖）。
    (五)系爭土地所有權狀及前述建物使用執照於89年1月間，
        由訴外人李永章交給被告乙○保管。
  二、爭執之事項：
    (一)系爭土地是否由李永章與被告二人共同出資購買？如是
        ，兩造就登記於被告乙○名下之系爭土地成立何種契約
        ？
    (二)系爭土地上搭建之未保存登記建物，是否由李永章與被
        告共同出資興建？
    (三)原證五所示之地價稅、房屋稅、水電費是否由李永章繳
        納？免用統一發票收據所載2,500元及估價單所載15,00
        0元，是否由李永章墊付？
參、得心證之理由：
  一、系爭土地是否由李永章與被告二人共同出資購買？如是，
      兩造就登記於被告乙○名下之系爭土地成立何種契約？
    (一)原告提出之合夥契約書，其內容為：「一合夥人乙○（
        以下簡稱甲方），李永章（以下簡稱乙方）、甲○（以
        下簡稱丙方），經三方協議由甲方出資新台幣壹拾伍萬
        元正，丙方出資新台幣貳拾參萬元正，乙方出資新台幣
        捌拾萬伍仟元正，於民國陸拾捌年捌月購買座落霧峰鄉
        ○○段地號69號及70號土地、面積合計為一二五六平方
        尺，登記乙○名下且事後建鐵棚房屋也以乙○名義建築
        。二甲方、丙方、乙方出資合計為新台幣壹佰壹拾捌萬
        伍仟元正，為簡便計，以甲方佔150000/0000000等於總
        金額之百分之12.66，丙方佔230000/0000000等於百分
        之19.42，乙方佔805000/0000000等於佔百分之67.92。
        以後二筆土地及建物所生之權利（含一切利益），義務
        （含一切損失）應由甲方以0.1266、丙方以0.1942、乙
        方以0.6792分受與分擔。任何一方不得異議。三本二筆
        土地及建物之處分（含他項設定）及其他權利之使用經
        甲、丙雙方同意或乙方單獨同意皆可為之。四恐下一代
        產生問題，特於今補立此書一式三份，由甲、丙、乙各
        執一份為據。」而合夥人簽名欄則有甲、乙、丙三方即
        被告二人及李永章之簽名及蓋章，此有合夥契約書影本
        一紙在卷可稽。
    (二)該合夥契約書關於乙○簽名部分，被告乙○自承為其親
        自書寫，但以其不識字，並不瞭解合夥契約書內容等語
        置辯。茲查：依被告乙○之戶籍謄本記載，其教育程度
        為「國民學校肄業二年」，惟因被告乙○是27年11月9
        日出生，其於八、九歲入學當時，約為35、36年間，彼
        時台灣剛脫離日本統治，人民開始接受漢字教育不久，
        故「國民學校肄業二年」所能學習之漢字應該不多；再
        參以被告乙○曾於91年間參加南投縣成人基本教育研習
        班（有學員名冊在卷可參），故可確認被告乙○之識字
        能力應屬有限。而被告乙○之識字能力雖然有限，但並
        非欠缺智識經驗之人，其縱使無法自行閱讀並理解合夥
        契約書內容，但衡諸社會常情，被告乙○於未確切瞭解
        契約內容之前（可由李永章或乙○之其他親友為其解說
        ），應不致於貿然在契約書上簽名。從而被告乙○以其
        不識字而否認與李永章有簽訂合夥契約書之合意，尚非
        可採。
    (三)該合夥契約書關於被告甲○簽名部分，被告甲○之夫癸
        ○○於93年4月7日言詞辯論期日證述：「我有看過（指
        合夥契約書），上面甲○的簽名是我簽的，印章也是我
        蓋的，當時李永章拿給我看說只要確定土地的持分，問
        我內容有沒有計算錯誤，如果沒有錯要我簽名蓋章，我
        拿我太太的印章蓋章的。我大約知道李永章與乙○有合
        夥買土地，我知道約出了多少錢。」等語，由是可知甲
        ○之簽名，是其夫癸○○於確知李永章、乙○及甲○有
        合夥購買土地之情形下代理甲○所簽署。
    (四)被告二人曾於93年1月4日至原告家中商談系爭土地處理
        事宜，此為被告二人所不爭執（見93年7月28日言詞辯
        論筆錄）。而原告提出當日談話錄音帶及其譯文，經本
        院播放勘驗錄音帶內容，核與譯文相符（見93年8月30
        日言詞辯論筆錄）；又被告對錄音內容關於甲○陳述部
        分確實為甲○之聲音亦不爭執。茲審酌被告甲○於當日
        曾提及：「看要賣嗎（指土地）？姑姑叫你賣啦，看要
        賣嗎？姑姑叫你賣，你們再去分錢，要賣還是留著？」
        等語，可證李永章對系爭土地應有出資持分，否則系爭
        土地既已登記乙○名下，被告二人逕行處分即可，又何
        須前來徵詢原告等人之意見？
    (五)系爭土地所有權狀及其上建物之使用執照，訴外人李永
        章於89年1月間將之交給被告乙○保管，此為兩造所不
        爭執。又證人癸○○於93年4月7日言詞辯論期日證述：
        「（法官問：土地上廠房的租金你們有無收取？）我們
        約在一年後才收到租金，但是租金有扣除稅金、修繕等
        費用才依照比例分給我們。」證人陳紹雲（乙○之夫）
        證述：「（法官問：土地上廠房的租金你們有無收取？
        ）我也有收到租金，也是扣除稅金等支出才給我們。」
        癸○○、陳紹雲又證述：「後來房子在地震前就沒有租
        給他人了。我們大概從八十八年開始支付地價稅等費用
        。但之前有一段期間沒有租金收入時，李永章也曾經向
        我們按比例收取稅金費用。」等語。由此可知，李永章
        與被告二人確實有依出資比例分受系爭土地及建物之租
        金利益，及分擔該土地及建物之相關稅負。而系爭土地
        如果為被告之父庚○○與被告二人共同出資購買，庚○
        ○有八名子女（四男四女），其應無獨厚二子李永章，
        而由李永章保管土地所有權狀及建物使用執照並由其收
        益租金之理？
    (六)本院綜合前述事證，認為系爭土地應係李永章與被告二
        人共同出資購買。而按當事人約定，一方（借名者）經
        他方（出名者）同意，而就屬於一方現在或將來之財產
        ，以他方之名義，登記為所有人或其他權利人，即為借
        名契約。在現行法下，借名契約乃無名契約，依私法自
        治原則，當事人基於特定目的而訂立借名契約，自無不
        可，故當事人間之權利義務，應先依雙方當事人之契約
        內容而定，契約未約定者，則以補充解釋之方法定之，
        並參考民法關於委任之相關規定（參詹森林著「借名登
        記契約之法律關係」，台灣本土法學雜誌，43期，2003
        年2月，129頁）。茲查：系爭土地為李永章與被告二人
        共同出資購買，於通常情形，會以三人之出資比例登記
        為共有。但系爭土地於購買後登記為被告乙○單獨所有
        ，此諒係因系爭土地當時尚屬耕地，而僅乙○能取得自
        耕能力證明所致，此由峰北段70地號土地（重測前為霧
        峰段霧峰小段1-3地號）於69年11月7日由「旱」地目變
        更為「建」地目，及台中縣大里地政事務所93年10月18
        日里地登字第0930015182號函復謂：「查本案霧峰小段
        1-3地號於民國六十九年四月三十日收件霧字19528號乙
        ○君買賣登記案件，因原案資料已逾十五年法定保存年
        限業已銷毀，但於銷毀清冊查得該案載有『自耕能力』
        文字。」等語得以確認。李永章出資可取得之應有部分
        ，為符合當時土地法相關規定（廢止前土地法第30條參
        照），因而借名登記於被告乙○名下，故李永章與被告
        乙○間即成立借名登記之無名契約。而李永章於89 年2
        月4日死亡，原告等人為其繼承人，自承受被繼承人李
        永章關於該借名登記契約之權利義務（民法第1148條參
        照）。又借名登記為無名契約，性質類如委任，參諸民
        法第549條第1項「當事人之任何一方，得隨時終止委任
        契約。」之規定，原告等人以93年7月26日之準備書（
        四）狀為終止借名登記契約之意思表示，因而終止本件
        借名登記契約，於法即無不合。而原告等人於借名登記
        契約終止後，自得依民法第541條第2項「受任人為自己
        之名義，為委任人取得之權利，應移轉於委任人。」之
        規定，請求被告乙○將李永章出資可取得之應有部分，
        移轉登記為原告等人公同共有。
  二、系爭土地上搭建之未保存登記建物，是否由李永章與被告
      二人共同出資興建？
      前開合夥契約書載明系爭土地登記在乙○名下，且事後建
      鐵棚房屋也以乙○名義建築，及以後二筆土地及建物所生
      權利義務應由乙○以0.1266、甲○以0.1942、李永章以0.
      6792分受與分擔，已如前述。又李永章就興建系爭建物之
      出資情形，製作有出資明細表（其上記載李永章之出資比
      例為0.6728），此有兩造各自提出之出資明細表附卷可參
      。再徵諸該建物是在購買系爭土地後隨即興建，且李永章
      與被告二人日後亦依出資比例分受租金及負擔相關稅金、
      費用。從而依前述事證所示，應足以認為系爭建物是由李
      永章與被告二人共同出資興建。
  三、原證五所示之地價稅、房屋稅、水電費是否由李永章繳納
      ？免用統一發票收據所載2,500元及估價單所載15,000元
      ，是否由李永章墊付？
    (一)原證五所示之免用統一發票收據所載2,500元及估價單
        所載15,000元是由李永章墊付之事實，被告不為爭執，
        故可認為真正。
    (二)原證五所示之地價稅、房屋稅、水電費等收據，其繳費
        期間為83年至88年間。而系爭土地及建物，自83年以後
        就未再出租他人，為兩造所不爭執。故該期間之地價稅
        等費用，無從以租金抵付，應無疑義。又該地價稅繳款
        書及房屋稅繳款書其投遞地址多為原告之住所「南投縣
        草屯鎮○○路○段122號」；電費（電號：0000000000
        ）則自87年5月以後，即以李永章之亞太商業銀行草屯
        分行帳戶自動扣繳，此有該銀行0000-00-00000-0-0綜
        合存款存摺影本在卷足憑。再參以癸○○、陳紹雲前開
        證述，可知系爭土地及建物實際是由李永章負責管理。
        而李永章於該土地及建物未出租他人期間，因無租金可
        供抵付各項稅金及費用，其代為墊付，即屬當然。被告
        雖抗辯該等收據均是訴外人李舜杰繳納後再交給李永章
        保管云云，但未舉證以實其說，自無可採。
    (三)原證五所示之各項費用既然由李永章代為墊付，李永章
        即得請求被告二人依出資比例負擔該等費用，而該債權
        於李永章死亡後，自亦由原告等人繼承取得。又被告二
        人否認李永章對系爭建物有共有人權利，原告等人本於
        李永章之繼承人地位，請求確認彼等對系爭建物有67.2
        8%之權利，於法即無不合。
  四、綜上所述，原告請求：(一)被告乙○應將系爭土地之應有部
      分0000000分之805000移轉登記於原告等六人公同共有；
      (二)被告乙○應給付原告等人40,266元，及自起訴狀繕本送
      達之翌日即93年2月28日起至清償日止按週年利率百分之
      五計算之遲延利息；(三)被告甲○應給付原告等人61,767元
      ，及自起訴狀繕本送達之翌日即93年2月28日起至清償日
      止按週年利率百分之五計算之遲延利息；(四)確認坐落在系
      爭土地之未保存登記建物即門牌號碼台中縣霧峰鄉吉峰村
      自強195、197號應有部分67.28%為原告等人公同共有，為
      有理由，應予准許。
肆、訴訟費用負擔之依據：民事訴訟法第78條、第85條第1項但
    書。
中　　華　　民　　國　　94　　年　　9　　 月　　26　　日
                  民事第一庭    法  官  游文科
正本係照原本作成。
如對本判決上訴，須於判決送達後20日內向本院提出上訴狀。
中　　華　　民　　國　　94　　年　　9　　 月　　26　　日
                                書記官
